臺灣高等法院高雄分院民事判決
111年度重上字第65號
上  訴  人  呂衍慶  
訴訟代理人  柯尊仁律師
被 上訴 人  呂璧如  
            朱哲宏  
共      同
訴訟代理人  蘇偉哲律師
上列當事人間請求返還不當得利事件，上訴人對於中華民國111
年4月29日臺灣高雄地方法院108年度重訴字第171號第一審判決
提起上訴，本院於111年9月21日言詞辯論終結，判決如下：
    主      文
原判決關於命上訴人給付利息超過自民國一○三年二月二十二日
起算部分及該部分假執行之宣告，均廢棄。
上開廢棄部分，被上訴人在第一審之訴及假執行之聲請，均駁回
。
其餘上訴駁回。
第二審訴訟費用由上訴人負擔。
    事實及理由
一、被上訴人主張：被上訴人呂璧如、朱哲宏誤認其於民國93年
    9月已與上訴人合意分別以新臺幣（下同）2,590萬元、200
    萬元，購買上訴人名下所有之國泰皮革工業股份有限公司（
    下稱國泰公司）之股份1,232股、95股（下稱系爭買賣，就
    買受之股份下稱系爭股份，交付之價金稱系爭買賣價金），
    並以原判決附表一所示方式給付系爭買賣價金至上訴人彰化
    商業銀行屏東分行帳戶（戶名：呂衍慶、帳號：0000-00-00
    000-000，下稱Ａ帳戶），系爭股份並於93年9月24日以買賣
    為原因分別移轉1,232股、95股登記至呂璧如、朱哲宏名下
    。嗣上訴人對被上訴人提起返還系爭股份訴訟，經本院以10
    5年度重上字第60號判決（下稱系爭前案二審判決）認定兩
    造間並無系爭買賣關係，判命被上訴人需分別移轉系爭股份
    登記予上訴人確定。兩造間既無系爭買賣關係，上訴人受領
    被上訴人給付之系爭買賣價金即無法律上之原因，自應返還
    。為此爰依民法第179條第1項前段規定，提起本件訴訟等語
    。聲明求為判命：㈠上訴人應給付呂璧如2,590萬元，及自93
    年9月20日起至清償日止，按週年利率5％計算之利息。㈡上訴
    人應給付朱哲宏200萬元，及自93年9月22日起至清償日止，
    按週年利率5％計算之利息。㈢願供擔保准予宣告假執行。
二、上訴人則以：本件被上訴人與訴外人呂鄭淑娥利用共同經營
    國泰公司及保管上訴人帳戶存摺、印章之便，以虛偽之買賣
    原因移轉系爭股份至被上訴人名下，並以原判決附表一所示
    方式製造金流，被上訴人並未交付系爭買賣價金。系爭前案
    二審判決亦同此認定，具爭點效，被上訴人請求自無理由。
    況原判決附表一等金錢往來既係被上訴人因不法原因而為給
    付，依民法第180條第4款規定，被上訴人不得請求上訴人返
    還，且被上訴人請求之利息已逾5年時效等語為辯。
三、原審為被上訴人勝訴之判決，上訴人不服，提起上訴，上訴
    聲明：㈠原判決廢棄。㈡被上訴人在第一審之訴及假執行之聲
    請均駁回。被上訴人則答辯聲明：上訴駁回。
四、兩造不爭執事項：
  ㈠呂衍慶與呂鄭淑娥生有女兒即呂璧如。呂璧如、朱哲宏為夫
    婦。
  ㈡呂衍慶另與訴外人翁麗卿另生有訴外人呂英正、呂秉穎（原
    名：呂英民，下以新名稱之）等非婚生子女。
  ㈢呂衍慶設立國泰公司，呂衍慶於88年登記持有國泰公司股份2
    ,620股。
  ㈣Ａ帳戶為93年9月20日開立，向彰化商業銀行屏東分行申請開
    立前開帳戶之文件中，有關「呂衍慶」簽名欄部分為上訴人
    本人親自簽名（上訴人抗辯並未親自至銀行開戶）。
  ㈤呂璧如於93年9月20日曾有摺存入2,590萬元至Ａ帳戶中。
  ㈥朱哲宏於93年9月20日曾有摺存入130萬元至Ａ帳戶中，於93年
    9月22日曾匯款70萬元至Ａ帳戶中。
  ㈦Ａ帳戶93年10月15日之印鑑卡變更資料中有關「呂衍慶」簽
    名欄部分為上訴人親自簽名（上訴人抗辯並未親自至銀行變
    更印鑑）。
  ㈧上訴人彰化商業銀行屏東分行帳戶（戶名：呂衍慶、帳號：0
    000-00-00000-000，下稱Ｂ帳戶）為93年10月15日開立，向
    彰化商業銀行屏東分行申請開立前開帳戶之文件中，有關「
    呂衍慶」簽名欄部分為上訴人本人親自簽名（上訴人抗辯並
    未親自至銀行開戶）。
  ㈨呂衍慶所持有之國泰公司股份，於93年至98年間分別陸續移
    轉至被上訴人及呂鄭淑娥名下，並辦理變更登記完畢，至98
    年間上訴人呂衍慶名下已無國泰公司持股。歷次股份形式上
    移轉情形如下：⒈93年9月24日以買賣為原因移轉1,232股予
    呂璧如、以買賣為原因移轉95股予朱哲宏、以贈與為原因移
    轉47股予朱哲宏。⒉94年6月20日以贈與為原因移轉47股予呂
    璧如、以贈與為原因移轉1152股予呂鄭淑娥。⒊98年5月31日
    以贈與為原因移轉47股予呂壁如。
  ㈩上訴人前向被上訴人及呂鄭淑娥提起返還股份訴訟，經系爭
    前案二審判決：⒈呂鄭淑娥應將登記為其名義之國泰公司股
    份1,152股，向國泰公司辦理移轉登記為上訴人所有；⒉呂璧
    如應將登記為其名義之國泰公司股份1,279股，向國泰公司
    辦理移轉登記為上訴人所有；⒊朱哲宏應將登記為其名義之
    國泰公司股份142股，向國泰公司辦理移轉登記為上訴人所
    有，並經最高法院以107年度台上字第1547號裁定駁回被上
    訴人及呂鄭淑娥之上訴而告確定。
  被上訴人於前案主張原判決附表一所示之金錢往來原因係為
    交付系爭買賣價金，於本案改主張因誤認系爭買賣成立，故
    為原判決附表一所示之給付（上訴人就被上訴人於本案訴訟
    改主張之給付原因否認之）。
五、本件爭點：
  ㈠本件有無爭點效之適用？
  ㈡被上訴人依民法不當得利法律關係，被上訴人呂璧如請求上
    訴人返還2,590萬元本息、被上訴人朱哲宏請求上訴人返還2
    00萬元本息，有無理由？
六、經查：
  ㈠本件有無爭點效之適用？
　⒈按爭點效係指法院於確定判決理由中，就訴訟標的以外當事
    人所主張之重要爭點，本於當事人辯論之結果已為判斷時，
    除有顯然違背法令，或當事人已提出新訴訟資料足以推翻原
    判斷之情形外，於同一當事人就與該重要爭點有關所提起之
    他訴訟，不得再為相反之主張，法院亦不得作相反之判斷，
    以符民事訴訟法上之誠信原則而言。是爭點效之適用，必須
    前後兩訴訟當事人同一，且前案就重要爭點之判斷非顯然違
    背法令，及當事人未提出新訴訟資料足以推翻原判斷等情形
    始足當之（最高法院99年度台上字第781號民事裁判意旨參
    照）。
　⒉上訴人雖主張被上訴人與呂鄭淑娥利用共同經營國泰公司及
    保管上訴人帳戶存摺、印章之便，以虛偽之買賣原因移轉系
    爭股份至被上訴人名下，並以原判決附表一所示方式製造金
    流，被上訴人並未交付系爭買賣價金，系爭前案二審判決就
    此部分之認定已生爭點效云云。惟系爭前案二審判決並未將
    被上訴人是否有交付系爭買賣價金列為爭點，系爭前案二審
    判決係將上訴人有無同意或知悉其名下國泰公司股份以買賣
    為原因移轉登記為上訴人所有列為爭點，並於該爭點項下，
    做成兩造並未達成以買賣或以贈與為原因之合意，被上訴人
    即擅將系爭股份，各登記於被上訴人名下之判斷，復於理由
    其中一點說明審酌被上訴人名下之帳戶交易明細帳、其中部
    分資金交易流向之函查結果、兩造各自陳述、證人曾桂珠證
    詞、呂鄭淑娥負責管理國泰公司帳務及呂璧如管理國泰公司
    等一切情狀，既金錢往來原因多端，故難遽認兩造間有成立
    系爭股份之買賣契約，被上訴人有如數交付系爭買賣價金等
    語（見系爭前案二審決第5頁、第13頁、第15頁）。故系爭
    前案二審判決，並未將被上訴人有無交付系爭買賣價金列為
    重要爭點，並對之做出判斷。至系爭前案二審判決理由中雖
    有述及難遽認兩造間有成立系爭股份之買賣契約，被上訴人
    有如數交付系爭買賣價金等語，惟此僅係做為兩造並未達成
    以買賣或以贈與為原因之合意，被上訴人即擅將系爭股份，
    各登記於被上訴人名下判斷之補充論述。
　⒊再者，依Ａ帳戶之交易明細可知，Ａ帳戶係93年9月20日開立，
    開戶當日現金存入100元並有如原判決附表一編號1、2款項
    存入帳戶中，93年9月22日則有如原判決附表一編號3之款項
    匯入（見原審雄司調卷第19頁），93年10月15日Ａ帳戶有變
    更印鑑章，上訴人復於同日開立Ｂ帳戶（見原審審重訴卷第1
    7頁、第67頁、原審卷一第437頁），該日Ａ帳戶有轉提200萬
    元至Ｂ帳戶並將Ａ帳戶內2,590萬元轉成7張定存單（見原審雄
    司調卷第19頁、原審卷一第105頁至第147頁）。
　⒋上訴人雖稱其未曾於104年以前去過屏東之彰化銀行，其印章
    都是交給呂璧如保管等云云，然觀彰化商業銀行屏東分行函
    覆上訴人93年9月20日、93年10月15日分別開立之Ａ、Ｂ帳戶
    查無委由他人申請開戶，93年10月15日也查無上訴人有委由
    他人申請變更Ａ帳戶之印鑑章之情形（見原審卷一第447頁）
    ，且查原判決附表一編號1、2均是「有摺存入」Ａ帳戶中（
    見原審卷一第99頁、第103頁），93年10月15日之存摺支取
    單上，均蓋有上訴人93年10月15日當日變更後之新印鑑章（
    見原審卷一第105頁、第109頁）。另93年10月15日所成立如
    原判決附表二所示定期存款存單，其存户名稱均為上訴人，
    則本件實係上訴人申請開設Ａ、Ｂ帳戶並為印鑑變更及為上述
    相關交易無訛。上訴人主張未持有Ａ帳戶，不知Ｂ帳戶存在，
    亦未辦理印鑑變更，未為上述相關交易云云，並不足採。
　⒌綜上，系爭前案二審判決，就上訴人所主張，並未將之為重
    要爭點，並對之做出判斷，且復有如上述之新訴訟資料，則
    依首揭說明，自不生爭點效。上訴人聲請送鑑定，因事證已
    明，核無必要，併予敘明。
  ㈡被上訴人依民法不當得利法律關係，被上訴人呂璧如請求上
    訴人返還2,590萬元本息、被上訴人朱哲宏請求上訴人返還2
    00萬元本息，有無理由？　　
  ⒈按無法律上之原因而受利益，致他人受損害者，應返還其利
    益。雖有法律上之原因，而其後已不存在者，亦同。民法第
    179條定有明文。查呂璧如於93年9月20日曾有摺存入2,590
    萬元至Ａ帳戶中、朱哲宏於93年9月20日曾有摺存入130萬元
    至Ａ帳戶中，朱哲宏另於93年9月22日曾匯款70萬元至Ａ帳戶
    中，均為兩造所不爭執。而被上訴人於93年9月20日為附表
    一編號1、2給付前4日即93年9月16日，呂璧如曾邀同上訴人
    、朱哲宏為連帶保證人，向彰化商業銀行借款1,870萬元（
    見系爭前案二審卷一第40頁），呂璧如於借得前開款項後，
    上訴人即於93年9月20日開立Ａ帳戶，並於開戶後3日內（即
    自93年9月20日至同年月22日）於Ａ帳戶收受共達2,790萬元
    之鉅款，上訴人復於93年10月15日自行至銀行開立Ｂ帳戶並
    變更Ａ帳戶之印鑑章，另以Ａ帳戶變更後之印鑑章陸續提領Ａ
    帳戶內已受領如原判決附表一之所有給付，將其中200萬元
    轉至Ｂ帳戶，其餘款項則轉為自己名下及原判決附表二所示
    之定存，業如前述，足認上訴人確有受領且知悉被上訴人之
    給付。加以本件未見原判決附表一給付於兩造間有何「其他
    財貨變動之基礎權利及法律關係」之給付目的，則上訴人受
    領原判決附表一所示給付顯無法律上原因，被上訴人依不當
    得利之法律關係，分別請求上訴人返還2,590萬元、200萬元
    ，自屬有據。
　⒉上訴人雖以上開帳戶非其自己管理使用，而非真實受領系爭
    買賣價金云云，惟依被上訴人制作之資金流向表及交易明細
    資料（見原審雄司調卷第63頁至第71頁），顯示有高達2,00
    0餘萬元資金與上訴人自身利益相關，且系爭買賣價金嗣後
    之流向，是否有回流至被上訴人帳戶，核均係另一法律關係
    而與本件無涉，上訴人上述抗辯自不採。上訴人雖再抗辯被
    上訴人係因不法原因而為給付，不得請求返還云云，惟所謂
    不法原因係指給付之內容（標的及目的）違反公共秩序或善
    良風俗或強行法規而言，本件兩造係就系爭買賣關係所衍生
    之有無給付系爭買賣價金是否構成民法不當得利為爭執，難
    認該等給付之內容業已違反公共秩序或善良風俗或強行法規
    ，自非不法原因給付，上訴人上述抗辯，亦難足採。
　⒊又按受領人於受領時，知無法律上之原因或其後知之者，應
    將受領時所得之利益，或知無法律上之原因時所現存之利益
    ，附加利息，一併償還；應付利息之債務，其利率未經約定
    ，亦無法律可據者，週年利率為5％，民法第182條第2項、第
    203條分別定有明文。再利息、紅利、租金、贍養費、退職
    金及其他一年或不及一年之定期給付債權，其各期給付之請
    求權，因5年間不行使而消滅，民法第126條定有明文。民法
    第182條第2項所定之附加利息，性質上雖屬不當得利，惟既
    明定以利息為計算標準，其請求權之時效期間仍應依前開規
    定為5年（最高法院95年度第17次民事庭會議決議及95年度
    台上字第2673號判決意旨參照）。本件上訴人受領前述利益
    之日雖分別為93年9月20日及93年9月22日，惟上訴人已為時
    效抗辯並有所據，且被上訴人係於108年2月22日始提起本訴
    訟行使權利並消滅時效中斷，有民事起訴狀在卷可稽（見原
    審司調卷第9頁），則依上述規定，被上訴人僅得請求自起
    訴日回溯5年即103年2月22日起算利息，逾此部分請求，即
    屬無據。至上訴人雖再抗辯應自起訴狀繕本送達之日回溯5
    年計算利息（本院卷第135頁），惟該附加利息性質上仍屬
    不當得利，而非屬遲延利息，上訴人此部分抗辯，自難憑採
    。
七、綜上所述，被上訴人依不當得利之法律關係，請求上訴人給
    付呂璧如2,590萬元、給付朱哲宏200萬元，及均自103年2月
    22日起至清償日止，按週年利率5％計算之利息，為有理由，
    應予准許。原審就超過上開應予准許之利息部分，為上訴人
    敗訴之判決，尚有未洽，上訴意旨指摘原判決此部分不當，
    求予廢棄改判，為有理由，爰由本院廢棄改判如主文第二項
    所示。至上開應准許部分，原審為上訴人敗訴之判決，核無
    不合，應予維持。上訴人仍執陳詞，指摘原判決此部分不當
    ，求予廢棄改判，為無理由，應駁回其上訴。
八、本件事證已臻明確，兩造其餘之攻擊或防禦方法及所用之證
    據，經本院斟酌後，認為均不足以影響本判決之結果，爰不
    逐一論列，附此敘明。
九、據上論結，本件上訴為一部有理由，一部無理由，爰判決如
    主文。
中　　華　　民　　國　　111 　年　　10　　月　　19　　日
                      民事第五庭    
                                審判長法  官  蘇姿月
                                      法  官  郭宜芳
                                      法  官  劉傑民
以上正本證明與原本無異。　　　　　
本件上訴人、被上訴人呂璧如如對本判決上訴，須於判決送達後
20日內向本院提出上訴狀，其未表明上訴理由者，應於上訴後20
日內向本院提出上訴理由書（均須按他造當事人之人數附繕本）
。上訴時應提出委任律師或具有律師資格之人之委任狀，並依附
註條文規定辦理。如委任律師提起上訴者，應一併繳納上訴審裁
判費。
被上訴人朱哲宏不得上訴。
中　　華　　民　　國　　111 　年　　10　　月　　19　　日
                                    書記官 林家煜
 附註：
民事訴訟法第466條之1：
對於第二審判決上訴，上訴人應委任律師為訴訟代理人，但上訴
人或其法定代理人具有律師資格者，不在此限。
上訴人之配偶、三親等內之血親、二親等內之姻親，或上訴人為
法人、中央或地方機關時，其所屬專任人員具有律師資格並經法
院認適當者，亦得為第三審訴訟代理人。
第1項但書及第2項情形，應於提起上訴或委任時釋明之。